最高法院刑事判決　　　　　　一○○年度台上字第五八五七號
上　訴　人　台灣高等法院台南分院檢察署檢察官
上　訴　人
即　被　告　鄭春雄
選任辯護人　江信賢律師
　　　　　　蔡麗珠律師
　　　　　　謝凱傑律師
上列上訴人等因被告違反公職人員選舉罷免法案件，不服台灣高
等法院台南分院中華民國一００年八月十七日第二審更審判決（
一００年度選上更(一)字第七０號，起訴案號：台灣台南地方法院
檢察署九十九年度選偵字第四七、六二號），提起上訴，本院判
決如下：
    主  文
原判決撤銷，發回台灣高等法院台南分院。
    理  由 
本件原判決認定上訴人即被告鄭春雄有如其事實欄所載賄選郭友
良部分之犯行，因而撤銷第一審之科刑判決，改判論處被告對於
有投票權之人，交付賄賂，而約其投票權為一定之行使罪刑，另
就行賄郭金得部分，改判不另為無罪之諭知，固非無見。
惟查：(一)、科刑之判決書，須將認定之犯罪事實詳記於事實欄，
然後於理由內說明其憑以認定之證據，以使事實與理由兩相一致
，方為合法。倘理由內已為說明，而事實欄無此記載，則理由失
其依據，自足以構成撤銷之原因。依原判決事實欄之記載，被告
於雲林縣大埤鄉松竹村第十九屆村長選舉期間，為使其支持之候
選人郭寶寬順利當選，基於對有投票權人交付賄賂，而約其投票
權為一定行使之犯意，於民國九十九年六月十一日晚間六時許，
至郭友良住處，以每票新台幣（下同）二千元之代價，交付郭友
良賄款四千元，並請託轉交二千元予同有投票權之配偶劉素燕，
郭友良基於收賄意思，予以收受等情。係認定被告為候選人郭寶
寬賄選之目的而交付郭友良四千元，並未認定被告尚有為同一目
的，至有投票權之郭金得住處交付其賄款六千元，並請託轉交同
住之另二有投票權人之犯罪事實。理由內亦說明公訴意旨指摘被
告涉犯賄選郭金得及其家人部分，因證人郭友良關於被告行賄郭
金得之證詞，已為被告否認，不足採為郭金得自白之補強證據（
見原判決第十六頁末一行至第十七頁第六行），因而撤銷第一審
該部分之有罪判決，敘明該部分因與起訴經論罪（郭友良）部分
有接續犯一罪之關係，不另為無罪諭知等語（見原判決第十七頁
五）。惟理由內竟又援引證人郭茂男指稱被告尚有向郭金得賄選
之證詞與證人郭友良告知該部分行賄事實之內容並無二致等情，
為其論罪之部分論據（見原判決第十頁第十四至十八行），致該
部分理由之說明失其依據，自非適法。(二)、認定事實之證據，必
須就卷內相關聯之證據資料，予以整體之觀察判斷，不得將有關
聯性之證據割裂，就各個證據為單獨之評價判斷。又證人以聞自
被告在審判外所為不利其本人之陳述作為內容而為之轉述，本質
上等同於被告審判外之自白或其他不利於己之陳述，自應受刑事
訴訟法第一百五十六條第一項自白法則精神之規範，至其轉述之
內容則依同條第二項規定，應調查其他必要之證據，以察其是否
與事實相符。再具對向共犯（正犯）關係之單一供述證據，因其
本質上存有較大之虛偽危險性，應認有適用補強法則之必要性，
亦即藉由補強證據之質量，與其陳述相互印證，綜合判斷，必在
客觀上足以使人對其陳述之犯罪事實獲得確信之心證者，始足據
為認定被告犯罪之依據。而對向正犯之供述彼此一致者，自得互
為補強證據。本件依卷內資料，證人郭金得迭於偵審時證稱：被
告於九十九年六月十一日晚間，將六千元放置其住處桌上，以一
票二千元代價，要其及配偶、母親支持候選人郭寶寬，後來由其
收下（見第四七號偵查卷第二九至三一頁）；被告至其住處交付
賄款六千元，時間大約選前週五（即九十九年六月十一日）下午
四、五時，其住處含母親及配偶在內共三票，一人二千元，其有
收下等旨（見第一審卷第九二至九五頁）；而證人郭友良於第一
審審理時同證稱：「（鄭春雄拿錢給你時，有說他有拿給郭金得
？）有啊，他們三票就是他（郭金得）、他太太、他媽媽，……
應該是拿給郭金得之後才給我……」（同上卷第八八頁）、「（
你在電話跟郭茂男說話時，有無說到郭金得也有收錢？）有啊，
我也是說鄭春雄有拿給他（郭金得）」、「（也有跟郭茂男說鄭
春雄有拿錢給郭金得？）有。是鄭春雄跟我說的」等情（同上卷
第九一頁正背面）。上情如果均無訛，郭金得乃指證被告有於上
載時間親赴其住處為候選人郭寶寬賄選買票，郭友良則證稱於被
告向其行賄買票同時，親聞被告陳稱亦交付賄款予郭金得，郭金
得並為收受等情。而郭友良所供關於被告尚有行賄郭金得之內情
，屬聽聞自被告審判外所為不利其本人之陳述為其內容所作之轉
述，本質上等同於被告審判外之自白或其他不利於己之陳述，如
該供述被告係出於任意性，自得為證據。而勾稽郭友良上揭證詞
與郭金得證述之情節似並無齟齬，且依郭友良所稱被告係「九十
九年六月十一日晚間約六時許」向其賄選（見第一審卷第八五頁
），之前並已向郭金得行賄，核與郭金得證稱被告係於同日「下
午四、五點」向其行賄買票之情節，似亦無不合。則郭友良該部
分之證詞，何以不足為郭金得指證內容之補強證據，而不足為被
告該部分犯罪事實存否之證明？參諸證人郭金得併已提出六千元
紙鈔供警方查扣等情綜合觀之，證人郭友良上揭證詞，能否謂全
屬子虛而不足採信，即非全無斟酌餘地。實情為何？自應詳予查
明，原審未根究明白，細心剖析，復未綜合全案卷證，為整體之
觀察判斷，竟將具互補性之證據割裂審查，單獨予以評價，而以
證人郭友良未目睹被告有至郭金得住處行賄之事實，郭金得所交
出之六千元紙鈔無從檢驗其上有否被告之指紋，均不足作為補強
郭金得證詞之補強證據云云，遽為被告該部分不另為無罪之諭知
，除嫌速斷外，與證據法則亦難謂無違。上訴意旨均指摘原判決
不當非無理由，應認仍有撤銷發回之原因。
據上論結，應依刑事訴訟法第三百九十七條、第四百零一條，判
決如主文。
中    華    民    國  一○○  年    十    月  二十七  日
                      最高法院刑事第七庭
                          審判長法官  石  木  欽  
                                法官  洪  佳  濱  
                                法官  段  景  榕  
                                法官  周  煙  平  
                                法官  洪  兆  隆  
本件正本證明與原本無異
                                      書  記  官  
中    華    民    國  一○○  年   十一   月    一    日
                                                      K